【裁判字號】    96,建上易,4
【裁判日期】    970506
【裁判案由】    給付工程款
【裁判全文】
臺灣高等法院臺南分院民事判決  96年度建上易字第4號
上  訴  人  三野國際企業股份有限公司
法定代理人  丁○○
訴訟代理人  裘佩恩  律師
被  上訴人  萬福營造股份有限公司
法定代理人  戊○○
訴訟代理人  陳舜銘  律師
上列當事人間請求給付工程款事件，上訴人對於中華民國96年8
月3日臺灣臺南地方法院第一審判決（95年度建字第55號）提起
上訴，本院於97年4月22日言詞辯論終結，判決如下：
    主  文
原判決第一項關於命上訴人給付被上訴人超過新台幣伍拾玖萬玖
仟柒佰伍拾伍元本息部分，及該部分訴訟費用之裁判均廢棄。
上開廢棄部分，被上訴人在第一審之訴駁回。
其餘上訴駁回。
第一審（除確定部分外）及第二審訴訟費用由上訴人負擔七分之
四，餘由被上訴人負擔。
    事  實
甲、上訴人方面：
一、聲明：求為判決：(一)原判決不利於上訴人部分廢棄。(二)上開
    廢棄部分，被上訴人在第一審之訴駁回。(三)第一審廢棄部分
    及第二審訴訟費用均由被上訴人負擔。
二、陳述：除與原判決記載相同者，茲引用之外，補稱：
  (一)上訴人主張被上訴人未於租賃期間每日派人員操作篩土機，
    茲再另陳報雨量類別日數詳細計算表一份為證，此表乃依交
    通部中央氣象局民國（下同）96年12月27日函復鈞院所附資
    料所示，系爭工程期間應上工之總日數為77日，被上訴人之
    受雇篩土機操作人員實際到現場施工之日數僅只有其中之27
    日，又其中累積雨量達到50毫米以上停工標準者，僅只有5
    日，足見系爭工程期間近乎全數以上並非雨天，被上訴人之
    受雇篩土機操作人員到現場施工之日數明顯不足，設系爭契
    約若是採用月租方式施作，則依一般交易習慣，連週六、週
    日及雨天（仍可操作篩選機，只是篩選土方較少而已）都必
    須進場施作，亦即無論是否下雨，操作員即證人甲○○、丙
    ○○均需到現場報到，再由現場負責人乙○○決定是否開工
    。本件篩土機操作員即證人甲○○、丙○○並未依約每日到
    現場報到，且應上工之總日數為77日中，渠二人曠工日期數
    即共有50日，故退步言，縱認上開租賃契約有效，上訴人認
    為被上訴人亦未依約履行而違約在先，且被上訴人既然連同
    篩土機操作工人一併出租給上訴人使用（如同出租汽車時連
    同司機一併出租），該工人又非每日到場施作，則該租賃契
    約又如何可以按月計價，至多只能按日計價始為合理。
  (二)當事人互相表示意思一致者，無論其為明示或默示，契約即
    為成立。當事人對於必要之點，意思一致，而對於非必要之
    點，未經表示意思者，推定其契約為成立，關於該非必要之
    點，當事人意思不一致時，法院應依其事件之性質定之，此
    有民法第153條定有明文。契約當事人約定其契約須用一定
    方式者，在該方式未完成前，推定其契約不成立，此亦有民
    法第166條訂有明文。被上訴人於95年5月間自行草擬之「機
    械租賃契約書」，兩造約定關於其中之「租賃時間」及「簽
    約時間」部分，應以再行協商之方式擬定之，故上訴人於承
    租人欄用印後寄回等情；此部分事實業經原審認定、證人蔡
    幸玲於95年5月10日之證述及被上訴人並未爭執等，洵堪認
    定。則依前述民法第153條、第166條條文規定，系爭機械租
    賃契約書中之約定係必須由兩造再就「租賃時間」及「簽約
    時間」等部分協商始能成立者，則依法於兩造未能以完成協
    商「租賃時間」及「簽約時間」之方式前，系爭機械租賃契
    約書即應推定為不成立。又原判決書第6頁第10行起及第6頁
    倒數第4行起，均認定證人蔡幸玲之證詞具有證明「兩造協
    議另訂機械租賃契約書取代原訂立之工程合約書」之證據能
    力；惟遍尋96年5月10日之原審言詞辯論筆錄，關於蔡幸玲
    之證述中其對於被上訴人之原審訴訟代理人詢問關於「是否
    知悉兩造同意變更為租賃」等類似提問，均答稱「不清楚」
    共2次；何以原審判決卻作此違背證人證述之認定而為不利
    於上訴人之採憑，上訴人實難甘服。
  (三)關於土方篩選工程部分，被上訴人總共只施作3000立方米，
    卻請款4332立方米；被上訴人從未進行翻土工程，卻請款工
    資新台幣（下同）43,320元。原判決以篩土數量經工地主任
    即證人乙○○簽名確認；惟依原審96年5月10日言詞辯論筆
    錄所示，證人乙○○證稱「4332部分我不知從何而來」等語
    ，證詞上下連貫看來乙○○應係就3000部分簽名追認，而非
    4332部分。又翻土工作部分，迄今只有證人丙○○口述，並
    未有工作簽單或施工日誌佐憑，亦與常理不合。再依系爭「
    機械租賃契約書」之「備註1」所示：「每月租金新台幣參
    拾萬元整（包含篩選機、發電機，甲方須派人員1人操作機
    器，…）」等語；亦即表示系爭契約非僅出租篩選機及發電
    機予上訴人而已，尚包含被上訴人須派員1人操作（即所謂
    租機含工）。惟被上訴人之請款卻以機器放置在工地多久，
    就請款多久，卻不派人員操作，已嚴重違背系爭機械租賃契
    約書之內容，其自95年4月8日至95年6月25日之請款，即屬
    非法無理，故系爭機械租賃契約書未合法有效成立；縱退步
    言，暫認其有效成立，被上訴人亦嚴重違約，自不得依循請
    款。原審認系爭機械租賃契約書有效成立而替代原95年2月
    16日所簽立之合約書，卻重複計算工程款，然系爭機械租賃
    契約書係於95年5月間由被上訴人自行擬定，原判決認定該
    機械租賃契約書係自95年4月8日生效，每月應付租金30萬元
    ，惟卻又認定兩造於95年2月16日簽定之土方篩選有效，而
    上訴人應再給付被上訴人於95年5月所提出之篩土費53,280
    元、翻土費43,320元、稅費18,580元等，此豈非為同時期內
    施作與承租之重複計價，原審既以機械租賃契約書自95年4
    月8日起替代原篩土合約，何以又准許被上訴人95年5月所提
    之篩土工程款之請求。
三、證據：除援用第一審所提證據外，補提96年5月10日言詞辯
    論筆錄第10-12頁影本、雨量類別及上班日數詳細計算表等
    各1份為證。
乙、被上訴人方面：
一、聲明：求為判決：(一)上訴駁回。(二)二審訴訟費用由上訴人負
    擔。
二、陳述：除與原判決記載相同者，茲引用之外，補稱：
  (一)依系爭機械租賃契約書內容所載，出租人、承租人欄均有兩
    造之簽章，機械（篩選機、發電機）之租賃期間自95年4月8
    日起至同年10月8日止，並有記載租金，就該契約形式上觀
    察，已符合有效成立契約之要件。兩造於原審均不爭執該機
    械租賃契約書，原意在取代兩造於95年2月16日所簽訂之合
    約書，並經證人即上訴人公司會計蔡幸玲證述在卷，因此，
    被上訴人主張兩造間已依協議簽訂機械租賃契約書取代原訂
    立之95年2月16日合約書，並非無據。又證人即上訴人工地
    主任乙○○於原審證述稱上訴人公司有通知改用租賃方式，
    於95年5月間達成協議，且卷附工作簽單自95年4月8日起由
    證人乙○○簽認乙節為兩造所不爭執。而被上訴人所提供之
    篩選機及發電機確實有在工地現場運作等情，亦為上訴人所
    不否認，並據證人丙○○、乙○○二人證述在卷，因此，該
    機械是否經上訴人於該契約上簽收或有無預付機械押金，均
    不影響該契約之有效成立。
  (二)兩造既以機械租賃契約書取代原工程合約，而新契約既僅約
    定被上訴人應提供機械即篩選機及發電機供上訴人使用，又
    挖土機部分係依據上訴人之指示而施作，並無完工之時間，
    因此，被上訴人自無未於期限內完工之遲延問題。再上訴人
    主張被上訴人未每日派員操作機械係違約，應按日租計算租
    金云云，顯與實際不符，蓋因上訴人並未指定發電機規格，
    篩選機是在96年2月16日才移開工地，該機械施作情形，已
    據證人丙○○、乙○○二人證述綦詳，上訴人猶執前詞指摘
    原判決不當，為無理由。
三、證據：援用原審提出之證據。
    理  由
一、被上訴人起訴主張：上訴人公司因承攬桃科塘尾區綠地景觀
    植栽工程，委由被上訴人施作，兩造曾先於95年2月16日簽
    訂合約書，約定由被上訴人施作土方篩選，數量為50000立
    方米，單價為40元，總價為2,000,000元，至於土壤翻曬由
    上訴人負責，若由被上訴人代工，其費用由上訴人支付每立
    方米10元。嗣兩造另訂立機械租賃契約書，取代上述合約書
    ，約定由上訴人向被上訴人承租篩選機、發電機，租賃期間
    自95年4月8日起至95年10月8日止，每月租金為300,000元。
    另外被上訴人所施作部分，即挖土機施作部分，則以每日8,
    500元計算，而上述工程業經被上訴人施作完畢，上訴人僅
    支付部分工程款，尚積欠有自95年4月8日起至同年月30日止
    之篩選機、發電機租金230,000元，5、6月份之篩選機、發
    電機租金各300,000元，挖土機施工日數共計19日，以每日
    8,500元計算，共計161,500元，再加計營業稅41,500元、8,
    075元，另計未收款115,180元，合計為1,156,255元，應由
    上訴人負給付責任。上訴人雖質疑上開機械租賃契約書之有
    效性，並抗辯稱：被上訴人未依約於期限內完工，應負遲延
    之責，又租金應以實際施工日期按日計算云云，惟此業經證
    人丙○○（被上訴人之下包）及乙○○（上訴人之現場工地
    主任）於言詞辯論期日到庭證述，並無上訴人所抗辯之事實
    存在等情在卷。至於挖土機租工金額，係指除被上訴人自己
    所有機械PC200於95年6月14日、15日、16日、18日、19日、
    20日、21日、22日、23日、24日共計10日外，另外被上訴人
    雇用申峰企業機械PC200在系爭工地施工部分，有經工地主
    任簽章部分為8天，另加計1天係因好幾天零星施工經同意合
    為1天，共計19日，一天單價為8,500元，共計161,500元。
    至於上期未收款293,680元，係指95年5月31日第二次估驗該
    次當期應收款部分之款項等情，爰求依上開合約及機械租賃
    契約等法律關係求為判命上訴人應給付被上訴人1,156,255
    元及自95年11月11日起至清償日止，按年息百分之5計算之
    利息之判決等語（原審判命上訴人應給付被上訴人之工程款
    1,103,755元，及自95年11月11日起至清償日止按週年利率
    5%計算之利息，並駁回被上訴人其餘之訴。上訴人就其敗訴
    部分提起上訴；被上訴人敗訴部分則因未上訴而告確定，不
    在本院審酌範圍內。）
二、上訴人則以：上訴人原向訴外人亞朔開發股份有限公司承包
    「桃科塘尾局綠地景觀植栽工程」、「桃科白玉區綠地景觀
    植栽工程」，因有土方篩選之需要，故透過友人介紹，將土
    方篩選之工程交由被上訴人負責，雙方於95年2月16日簽訂
    土方篩選合約書一份，約期為60個工作天，需完成共50,000
    立方米之土方篩選，每30天計價一次，總金額為2,000,000
    元。未料，被上訴人開始施作後，即出現包含發電機規格不
    符、篩選機未在現場、被上訴人工人未在現場進行土方篩選
    工程等等問題。至95年5月14日被上訴人第一次寄發估價單
    請款時，上訴人又發覺被上訴人施作數量約只有3000立方米
    ，卻請款4332立方米，且被上訴人未派員進行翻土，卻仍欲
    請領翻土工資43,320元，故上訴人只就估價單中應付部分，
    含該估價單中第1項數量更正為3000立方米，總價為120,000
    元，第3至9項，共計275,000元，上訴人均以支票支付，其
    中95年3月9日之支票面額100,000元為訂金。至95年5月31日
    ，被上訴人再以估價單向上訴人請款178,500元，上訴人並
    已全數支付。至95年5月時，被上訴人屢向上訴人埋怨無法
    如期施作完工，且不敷成本，要求重訂新約，並自行草擬機
    械租賃契約書，以郵寄方式請上訴人用印，上訴人為求能迅
    速完工以免影響工期受業主罰款，表示同意考量變更契約內
    容，但關於租賃期間如何起算，則有爭議，待協商後解決，
    於是上訴人只在承租人欄內用印，於5月22日以掛號方式寄
    回，而租賃時間及簽約時間均未填入，待協商好再填入。詎
    被上訴人竟未經上訴人同意，將租賃時間自行填入機械租賃
    契約書，並將其中1份正本寄給上訴人，且6月份被上訴人之
    估價單竟自行以請領租金的方式請款，並計入4、5月份之租
    金一併請求，並自行加上上訴人前期未付之款，共計1,334,
    755元，上訴人認該約因必要之點即租賃期間雙方之意思表
    示尚未一致，不能因被上訴人單方面填入，即認雙方已達成
    共識，且該契約並無簽約日期，客戶簽收欄亦未有上訴人之
    簽名或用印，上訴人亦未依該約備註2所示預付300,000元。
    又因該契約開始承租日遲未確定，故認為機械租賃契約書尚
    未成立生效，縱認該機械租賃契約書有效，契約之生效日應
    在95年5月22日之後，租賃期間不應回溯既往，至多是向往
    後發生效力。又依該租賃契約之約定，被上訴人除提供篩土
    機及發電機之外，亦應提供操作篩土機之工人，然該篩土機
    工人並未每日到現場施作，依被上訴人提出之簽單，只有部
    分日期在現場，而事實上雨天雖會影響篩土量，但並非完全
    不能施作，故篩土機工人於未經上訴人同意之下，卻自行不
    到場施作，顯已違反契約，致生上訴人工程無法如期進行之
    損害。故被上訴人既然連同篩土機工人一併出租給上訴人使
    用（如同出租汽車時連同司機一併出租），該工人又非每日
    到場施作，則該租賃期間又如何可以按月計價，至多只能按
    日計價，始為合理。再上訴人請款單中「上期未收款」一欄
    之數額為293,680元，除未扣除5月已向上訴人請款所得之17
    8,500元外，4月份施作之數額兩造尚有爭議，且被上訴人亦
    應舉證證明其施作數量為4,332立方米，並有派工翻土，始
    得請領等語，資為抗辯。
三、本件被上訴人主張上訴人向訴外人亞朔開發股份有限公司承
    包「桃科塘尾局綠地景觀植栽工程」、「桃科白玉區綠地景
    觀植栽工程」，因有土方篩選之需要，將土方篩選之工程交
    由被上訴人負責，雙方於95年2月16日簽訂土方篩選合約書
    一份，約定施工期為60個工作天，需完成共50000立方米之
    土方篩選，每30天計價一次，總金額為2,000,000元。被上
    訴人曾分別於95年5月14日、95年5月31日向上訴人請領工程
    款371,600元（尚應扣除預收費用100,000元）、178,500元
    ，上訴人則已給付275,000元、178,500元等情，為上訴人所
    不爭執，並有合約書1份、估價單2份、支票4紙在卷可證（
    見原審卷第14-23頁），自可信為真實。
四、被上訴人另主張兩造另訂立機械租賃契約書，取代原有上述
    之合約書，約定由上訴人向被上訴人承租篩選機、發電機，
    租賃期間自95年4月8日起至95年10月8日止，每月租金為300
    ,000元，另外被上訴人所施作部分，即挖土機施作部分，則
    以每日8,500元計算，而上述工程業經被上訴人施作完畢，
    上訴人僅支付部分工程款，尚積欠自95年4月8日起至95年4
    月30日止之篩選機、發電機租金230,000元，5、6月份之篩
    選機、發電機租金各300,000元，挖土機施工日數共計19日
    ，以每日8,500元計算，共計161,500元，再加計營業稅41,5
    00元、8,075元，另計未收款115,180元，合計為1,156,255
    元，應由上訴人負給付責任等情，惟為上訴人所否認，並以
    前揭情詞置辯。茲本件應審究者厥為：(一)系爭「機械租賃契
    約書」是否有效成立？(二)若該租賃契約已成立，則被上訴人
    是否已盡完全履行之責？租金是否應以實際施作日數計算？
    (三)被上訴人篩土之施作數量是否為4332立方米，被上訴人有
    無施作翻土工程？(四)若系爭機械租賃契約有效成立而代替原
    95年2月16日所簽立之合約書，原審是否有重複計算工程款
    ？(五)被上訴人依據兩造間之契約得請求上訴人給付之金額為
    何？經查：
  (一)按當事人互相表示意思一致者，無論其為明示或默示，契約
    即為成立。當事人對於必要之點，意思一致，而對於非必要
    之點，未經表示意思者，推定其契約為成立，關於該非必要
    之點，當事人意思不一致時，法院應依其事件之性質定之，
    民法第153條第1、2項定有明定。所謂「必要之點」，係指
    契約成立必要而不可缺之要素。至於非必要之點，則指常素
    及偶素。而所謂「要素」，係指構成契約內容必要之要件也
    （例如：買賣契約之標的、價金）；「常素」者，在通常情
    形雖構成契約的內容，惟若除去該內容，契約之性質亦不受
    影響（例如：瑕疵擔保責任）；「偶素」，則係通常雖非構
    成契約內容之法律事實，因當事人特以意思表示將其附加於
    契約內容者 (例如：附條件或期限)。又租賃契約為諾成契
    約，雖當事人間非不得就租賃物及租金之範圍先為擬定而成
    立預約，以為將來訂立本約之張本。惟當事人間如已就租賃
    契約必要之點即租賃物與租金互相表示一致，其租賃契約即
    為成立（最高法院85年度台上字第165號判決意旨參照）。
    查，觀諸被上訴人所提出之機械租賃契約書內容所載，其出
    租人、承租人欄均已有兩造之簽章，機械（篩選機、發電機
    ）租賃期間（自95年4月8日起至95年10月8日止）、租金亦
    均已記載明瞭，有機械租賃契約書1份在卷足稽（見原審卷
    第19頁），是形式上兩造對於系爭機械租賃契約必要之點即
    租賃物與租金，顯已互相表示一致，則該租賃契約應已有效
    成立，足堪認定。惟上訴人辯稱系爭機械租賃契約書因必要
    之點即租賃期間係由被上訴人單方面填入，未經雙方之意思
    表示合致，且系爭租賃契約並無簽約日期；客戶簽收欄未有
    上訴人之簽名或用印，上訴人亦未依該約備註2所示預付300
    ,000元，故該契約當然尚未成立生效云云。然依上訴人公司
    會計即證人蔡幸玲於原審證稱：「簽名蓋章處、日期及後來
    手寫的部分都是空白的，至於底下95年5月部分，當時已打
    好。我先拿給老闆看過，我依照老闆指示做修改。備註及承
    租人部分有修改，後來就寄給原告，被證六的部分就是修改
    之後的版本，但當時租賃時間沒有寫，是空白的，我蓋好公
    司章後，就郵寄給原告」、「（問：對方用印寄回是否即有
    填入租賃日期？）是的……」、「（問：填載租賃日期後的
    契約有無拿給你們老闆看？你們老闆有無表示意見？）有拿
    給他看過，但不記得他是否有表示意見。」等語（見原審卷
    第64-65頁），可知系爭機械租賃契約書於被上訴人公司以
    電子郵件方式傳至上訴人公司時，就租賃標的物、租金、承
    租人、出租人、備註欄已有明確表示，並經上訴人公司蓋印
    同意後，再郵寄予被上訴人公司等情明確。是則，系爭租賃
    契約書當時即已載有租金及租賃標的物等必要點內容，雖租
    賃期間及簽約日期屬空白，但依上開說明，雙方當事人既已
    於上開租賃契約書上用印，顯然已就該契約必要之點相互意
    思表示合致，系爭機械租賃契約應已有效成立，益堪認定。
    況其後被上訴人公司用印寄回系爭機械租賃契約書時，已回
    填租賃日期，被上訴人公司又無異議地收受該契約書，則依
    契約精神，堪認上訴人已默示同意系爭租賃日期係從95年4
    月8日起算。再依上訴人公司系爭工地主任即證人乙○○於
    原審證稱：「…但公司有通知我改用租賃方式，所以我才需
    要在工作簽單上每日簽字確認。」、「（問：是否知道何時
    改為租賃關係？）我是從4月8日開始簽單，但何時改變我不
    確定，當時雙方還在談。所以我先逐日簽字確認。」等語（
    見原審卷第61頁），亦可證明上訴人公司其後有通知證人乙
    ○○改用租賃方式之事實，且要求乙○○以工作簽單確認機
    器實際施作情形，而乙○○係從95年4月8日開始簽單，此有
    兩造所不爭執之工作簽單附卷可憑（見原審95年度促字第63
    295號卷第5頁），故由證人乙○○上述證詞及工作簽單之簽
    認時間，可知被上訴人主張機械租賃期間是始自95年4月8日
    ，乃有所據，堪予採取。至於上訴人另抗辯機械租賃契約並
    無簽約日期，且客戶簽收欄未有上訴人之簽名或用印，上訴
    人亦未依該約備註2所示預付機械押金300,000元，該契約尚
    未成立有效云云，然承前揭說明，簽約日期之記載並非契約
    成立有效之要件，而被上訴人所提供之篩選機及發電機，確
    實在工地現場有運作之情，除有上開工作簽單可資證明外，
    並經證人丙○○、甲○○、乙○○三人分別於原審及本院證
    述在卷（見原審卷46-49、87-89頁，本院卷第45-49、87-89
    頁），且上訴人對上述機械確實有運作之事實亦不否認，是
    上述機械既有運作之事實，則該機械是否經上訴人於契約上
    簽收，上訴人是否預付機械押金，均不影響契約之有效成立
    。又上訴人亦不爭執上述機械租賃契約書簽訂之原意在取代
    兩造於95年2月16日所簽訂之合約書（見本院卷第111頁），
    是上訴人上開抗辯，不足採取，而被上訴人主張兩造間已協
    議簽訂機械租賃契約書有效成立，並取代原訂立之96年2月
    16日合約書等情，應屬有據，堪予憑採。
  (二)次按解釋當事人之契約，應以當事人立約當時之真意為準，
    而真意何在，又應以過去事實及其他一切證據資料為斷定之
    標準，不能拘泥文字致失真意。又解釋契約，應斟酌立約當
    時之情形，及一切證據資料以為斷定之標準，庶不失契約之
    真意。解釋意思表示應探求當事人之真意，不得拘泥於所用
    之辭句，民法第98條定有明文。意思表示不明確，使之明確
    ，屬意思表示之解釋；意思表示不完備，使之完備，屬意思
    表示之補充。前者可減少爭議，後者可使意思表示之無效減
    至最低程度。意思表示解釋之客體，為依表示行為所表示於
    外部之意思，而非其內心之意思。當事人為意思表示時，格
    於表達力之不足及差異，恆須加以闡釋，至其內心之意思，
    既未形之於外，尚無從加以揣摩。故在解釋有對話人之意思
    表示時，應以在對話人得了解之情事為範圍，表意人所為表
    示行為之言語、文字或舉動，如無特別情事，應以交易上應
    有之意義而為解釋，如以與交易慣行不同之意思為解釋時，
    限於對話人知其情事或可得而知，否則仍不能逸出交易慣行
    的意義。解釋意思表示端在探求表意人為意思表示之目的性
    及法律行為之和諧性，解釋契約尤須斟酌交易上之習慣及經
    濟目的，依誠信原則而為之。關於法律行為之解釋方法，應
    以當事人所欲達到之目的、習慣、任意法規及誠信原則為標
    準，合理解釋之，其中應將目的列為最先，習慣次之，任意
    法規又次之，誠信原則始終介於其間以修正或補足之（最高
    法院39年台上字第1053號判例、86年台上字第2756號判決、
    88年台上字第1671號判決意旨參照）。再按「稱租賃者，謂
    當事人約定，一方以物租與他方使用收益，他方支付租金之
    契約。」民法第421條第1項定有明文。依此可知，承租人之
    支付租金，以構成其使用、收益租賃物之對待給付。亦即租
    賃之目的，為出租人以合於約定使用收益之租賃物交付承租
    人，並於租賃關係存續中，負有使承租人得為物之使用收益
    之義務。又「承租人因自己之事由，致不能為租賃物全部或
    一部之使用、收益者，不得免其支付租金之義務。」民法第
    441條亦定有明文。依該條規定反面解釋，若承租人非因自
    己之事由，致不能為租賃物全部或一部之用益者，即非不得
    免除或減少其支付租金之義務。查，本件上訴人主張被上訴
    人未依約每日派員操作機械，故已違約，且依系爭機械租賃
    契約書之注意事項規定，租金計算似應以日計，否則豈會有
    「每日使用12小時以上租金以2日計算」之約定，故租金計
    算應以實際施工日期按日計算租金等語。而本院如上述認定
    系爭機械租賃契約書已有效成立，則當事人間權利義務即應
    依契約書之約定履行。是本件租賃契約約定出租之被上訴人
    之契約債務除提供系爭機械租賃物外，是否包含人員之操作
    篩土機之人員，及關於租金之解釋，應綜合契約一切資料以
    探求當事人立約時之真意。查，系爭機械租賃契約書於備註
    1.規定：「每月租金30萬元（包含篩選機、發電機、及被上
    訴人須派人員1人操作機器…）」，可知上訴人非僅承租被
    上訴人公司所有之篩選機及發電機，被上訴人仍須派操作篩
    土機之人員1人至工地現場執行操作，始得完全履行契約義
    務。且系爭機械租賃契約既約定採用月租方式施作，則依一
    般交易習慣，無論國定假日及雨天，被上訴人所派操作篩土
    機人員均須至現場報到，再由上訴人現場負責人決定是否開
    工，若被上訴人於租賃期間未能依約派員至現場操作機械，
    則其顯然未能供上訴人達到租賃機械之完全使用目的，而違
    反上開租賃契約之義務，應堪認定。又被上訴人雖以上訴人
    未指定發電機規格；篩土機於96年2月16日方移開工地，且
    因下雨篩土機無法篩土，被上訴人員才未於每日到場操作，
    主張其未有違約云云置辯。然依兩造所協議之租賃期間，原
    係自95年4月8日至95年10月8日，惟被上訴人僅施作至95年
    6月25日之情，業據證人丙○○證述在卷（見原審卷第56頁
    ），並有95年6月25日工作簽單在卷為證，足認被上訴人僅
    施作至95年6月25日，共計79日，另依被上訴人提出之工作
    簽單顯示被上訴人公司之人員到場操作機械之日數僅有28日
    ，亦有該工作簽單在卷足憑（見原審95年度促字第63295號
    卷第6-12頁、原審卷第43-45頁），再參以交通部中央氣象
    局函覆雨量類別說明表及雨量資料表所示：「二、大雨：指
    24小時累積雨量達50毫米（mm）以上，且其終至少有1小時
    雨量達15毫米以上降雨現象。三、豪雨：指24小時累積雨量
    達130毫米（mm）以上之降雨現象。若24小時累積雨量達200
    毫米（mm）以上稱之為大豪雨。若24小時累積雨量達350毫
    米 (mm）以上稱之為超大豪雨。」可知系爭工地每日雨量若
    超過50毫米之大雨，應屬突變天氣，已達影響正常工作之進
    行應得停工，若下雨雨勢不大，則應不影響施工。查自95年
    4月8日至同年6月25日每日累計雨量達50毫米以上停工標準
    者僅有6日，此有中央氣象局中象參字第0960015147號函在
    卷可稽（見本院卷第66-70頁）。被上訴人辯稱: 只要有雨
    ，篩土機不能施作操作人員亦不需到場云云，顯與常情有違
    ，應不可採。是被上訴人僅於上開工作簽單所示之日期派人
    員到場操作機械，未於大雨日以外派員到場待命，顯與系爭
    機械租賃契約目的有違，則上訴人主張被上訴人未盡完全履
    約之責，應屬有理。再依民法第441條反面解釋，被上訴人
    既未每日派員到場操作機械，致上訴人不能為其所承租之機
    械全部或一部之完全使用，上訴人自得主張請求免除或減少
    其支付租金之義務，應堪認定。且依兩造於系爭機械租賃契
    約第5點注意事項3.約定：「每日使用12小時以上租金以2日
    計算…」，而被上訴人既然違約在先，則上訴人主張租金應
    以實際施工日期按日計算，洵屬可採。
  (三)復按當事人主張有利於己之事實者，就其事實有舉證之責任
    ；民事訴訟法第277條前段定有明文。又主張常態事實者，
    就其事實無庸舉證，主張變態事實者，應就變態事實負舉證
    義務，此為舉證責任分擔原則。再按原告對於自己主張之事
    實（即起訴事實）已盡證明之責後，被告對其主張於抗辯之
    事實，並無確實證明方法或僅以空言爭執者，當然認定其抗
    辯事實之非真正，而應為被告不利益之裁判（最高法院18年
    度上字第1679、2855號判例參照）。本件被上訴人另請求篩
    土費用53,280元（1332立方米×40元）、翻土工資43,320元
    （4332立方米×10元），關於此部分除有被上訴人提出之95
    年5月14日估價單在卷足佐（見原審卷第15頁），且證人丙
    ○○、乙○○分別於原審證稱：「（問：被證2之估價單，
    為何篩土數量有變？）數量都有經過工地主任會同測量，為
    甚麼會變更為3000立方米，我不清楚。」、「（施作實際數
    量究竟為何？）應該是4000多立方米。」、「（篩土數量有
    無經過工地主任確認？）有，他有簽名。（問：施工期間有
    無進行翻土工作？）有的。」、「（問：被告（指上訴人，
    下同)是否有僱工翻土？）作數量實是我們請的，後來出租
    後，是被告自己請的。」；「3000部分是指我們要的土，是
    只篩選過後我們所要的土，4332部分我不知從何而來。」「
    （提示計算表。這上面有證人的簽名。確實數量是4332。）
    是我簽名的」、「（施工期間，萬福有無派人翻土？）包數
    量時有。」等語（見原審卷第53、59、61頁），足證被上訴
    人確實有施作翻土工程，且篩土之數量亦經上訴人之工地主
    任簽名確認為4332立方米無訛。因之，上訴人對被上訴人上
    開請求之主張空言爭執，卻未能提出確實證明方法以實其說
    ，是被上訴人據此請求篩土費用53,280元、翻土工資43,320
    元，即屬有據，應予准許。
  (四)上訴人另辯稱: 若系爭機械租賃契約有效成立而代替原95年
    2月16日所簽立之合約書，原審判命上訴人應再給付被上訴
    人於95年5月所提出之篩土費52,280元、翻土費43,320元、
    稅費18,580元，豈非為同時期內施作與承租重複計價之虞云
    云。然查，證人丙○○於本院證稱：「4332立方米是最初作
    數量的，後來因為雨一直下而無法施作，後來租月就沒有算
    數量。」等語（見本院卷46頁）；另證人乙○○於原審亦證
    稱: 被上訴人於包數量（指原工程契約）有施作翻土工程等
    語（見原審卷第61頁），參以95年5月14之估價單係被上訴
    人請求上訴人支付工程費用所提出之第一份估價單，上訴人
    對此份估價單業已支付175,500元之工程款（但因對被上訴
    人篩土數量及有無翻土之情事仍有爭執，故未支付部分篩土
    及翻土費用），且被上訴人依此估價單請求之費用包含柴油
    費，經比對兩造其後協議代替原工程契約之機械租賃契約，
    上訴人僅承租機械，使用之油費則由上訴人自行負擔（見本
    院卷第46頁證人丙○○之證言）者顯非相同事項，足證系爭
    篩土費52,280元、翻土費43,320元、稅費18,580元，應是兩
    造篩土承攬合約之工程款，與其後取代之機械租賃契約之租
    金並不相同，應無重複計價之虞。故上訴人前揭所辯非實，
    委無足採。
  (五)再被上訴人請求挖土機之工資係每日8,500元之情，為上訴
    人所不否認。另依據上訴人所不爭執被上訴人所提出之工作
    簽單所示，被上訴人所施作之挖土機租工，就95年6月份部
    分，係95年6月14日1工、95年6月15日1工、95年6月16日1工
    、95年6月18日2工、95年6月19日為20時（為2工又4小時）
    、95年6月20日為18時（為2工又2小時）、95年6月21日2工
    、95年6月22日2工、95年6月23日1工、95年6月24日為18時
    （為2工又2小時）、95年6月25日為2工，以上合計為19工，
    有該工作簽單附卷可據（見原審卷第43-45頁），則被上訴
    人據此請求上訴人給付挖土機部分之對價即161,500元（計
    算式為：19×8,500＝161,500），尚非無據，應予准許。至
    於機械（篩選機、發電機）租金部分，因兩造間之機械租賃
    契約已有效成立，其租賃期間依約自95年4月8日起算，惟上
    訴人僅施作至95年6月25日，其後即停工未繼續施作，則在
    此段期間除遇有大雨停工6日外，餘皆應屬施工日，而依上
    開租約之約定意旨，被上訴人於施工日皆應派員到場操作機
    械，以便上訴人得以利用該承租之機械施工，惟參以被上訴
    人所提之上開工作簽單所示，僅有95年4月8日1工、95年4月
    9日1工、95年4月20日1工、95年4月21日1工、95年4月22日1
    工、95年5月5日半天（半天以1工計算）、95年5月6日半天
    （為1工）、95年5月9日1工、95年5月10日半天（為1工）、
    95年5月11日半天（為1工）、95年5月12日1工、95年5月13
    日1工、95年5月20日1工、95年5月21日1工、95年5月22日1
    工、95年5月26日1工、95年5月27日1工、95年6月14日1工、
    95年6月15日1工、95年6月16日1工、95年6月18日1工、95年
    6月19日14時（依系爭機械租賃機械第5條第3點約定，超過
    12小時以2工計算）、95年6月20日13時（為2工）、95年6月
    21日1工、95年6月22日1工、95年6月24日13時（為2工）、
    95年6月25日1工，共計30工為實際施工日數。且如上所述本
    院認定被上訴人僅於上開工作簽單所示之日期派人員到場操
    作機械，未於大雨日以外派員到場待命，顯與系爭機械租賃
    契約目的有違，則被上訴人未盡完全履約之責，應屬已違反
    契約之義務，故依民法第441條反面解釋，上訴人應得請求
    免除或減少其支付租金。又篩土機、發電機遇大雨不得施作
    之情事，屬於客觀上用益不能，為天災所致而不可歸責雙方
    當事人，此等情形下有關租金危險負擔亦宜由出租人負責，
    乃屬當然，而依系爭機械租賃契約第5條第3點約定機械超時
    使用租金以2日計算之意旨，租金應以實際施工日期按日計
    算，是被上訴人就篩土機、發電機租金部分，自得請求30日
    即一個月之租金30萬元，加計營業稅百分之5（為1,5000元
    ），則為315,000元；至於挖土機租工部分則為161,500元，
    加計營業稅百分之5（為8,075元），則為169,575元。另被
    上訴人請求前期未收款293,680元，其明細包括第一次請款
    （四月份工程）應計之百分之5營業稅18,580元（即371,600
    元×5%）、第二次請款178,500元（五月份工程）及上述篩
    土費用53,280元、翻土工資43,320元（共計96,600元）。然
    其中第二次請款178,500元部分，業據上訴人給付完畢之情
    ，有上訴人提出支票1紙在卷為憑（見原審卷第18頁），且
    為被上訴人所不爭執，則此部分應予扣除，至於其餘請求，
    即營業稅18,580元、篩土費用53,280元、翻土工資43,320元
    ，則屬有據。
五、綜上所述，兩造間之機械租賃契約既有效成立，則被上訴人
    依據兩造間之契約（包括工程合約及其後之機械租賃契約）
    ，請求上訴人給付機械租金300,000元，加計營業稅百分之5
    （為15,000元），則為315,000元、挖土機租工部分則為161
    ,500元，加計營業稅百分之5（為8,075元），則為169,575
    元、營業稅18,580元、篩土費用53,280元、翻土工資43,320
    元，以上總計為599,755元，及自起訴狀繕本送達翌日即95
    年8月22日起至清償日止，按週年利率百分之5計算之遲延利
    息範圍內，洵屬有據，應予准許，逾此部分所為之請求，於
    法不合，不應准許。原審就超過上開應准許部分，為上訴人
    敗訴之判決，尚有未洽，上訴意旨就此部分指摘原判決不當
    ，求予廢棄改判，為有理由，應由本院廢棄改判如主文第2
    項所示。至於上開應准許部分，原審判命上訴人給付，核無
    違誤，上訴人上訴意旨就此部分，仍執陳詞，指摘原判決不
    當，求予廢棄，為無理由，應予駁回。
六、本件事證已臻明確，兩造其餘攻擊防禦方法及舉證，核與本
    件判決結果無影響，爰不予逐一論述，附此敘明。
七、據上論結，本件上訴為一部有理由，一部無理由，依民事訴
    訟法第450條、第449條第1項、第79條，判決如主文。
中    華    民    國    97    年    5     月    6     日
                      民事第四庭審判長法  官  王惠一
                                      法  官  林永茂
                                      法  官  王浦傑
上為正本係照原本作成。
不得上訴。
中    華    民    國    97    年    5     月    6     日
                                      書記官  廖英琇


司法院資訊處製作；財團法人民間司法改革基金會備份。
